【裁判字號】    95,訴,9383
【裁判日期】    971125
【裁判案由】    侵權行為損害賠償
【裁判全文】
臺灣臺北地方法院民事判決              95年度訴字第9383號
原      告  乙○○
訴訟代理人  紀復儀律師
複 代理 人  王世宏律師
被      告  甲○○
訴訟代理人  吳玲華律師
複 代理 人  楊華興律師
訴訟代理人  林士祺律師
上列當事人間侵權行為損害賠償事件，經本院九十五年度交附民
字第一五○號裁定移送前來，本院於九十七年十一月四日言詞辯
論終結，判決如下：
    主  文
被告應給付原告新台幣貳佰肆拾玖萬肆仟捌佰伍拾捌元，及自民
國九十五年六月二十四日起至清償日止，按年息百分之五計算之
利息。
原告其餘之訴駁回。
訴訟費用由被告負擔百分之三十五，餘由原告負擔。
    事  實
甲、原告方面：
一、聲明：被告應給付原告新台幣（下同）七百零四萬二千六百
    十九元，及自起訴狀繕本送達被告翌日（即民國九十五年六
    月二十四日）起至清償日止，按年息百分之五計算之利息。
二、陳述略稱：
  (一)被告甲○○於九十四年一月三日晚間十一時五分，駕駛車號
    6A－3355號自用小客車，沿台北市○○路○段南向北第一車
    道行駛，行至西園路二段一四○巷口欲左轉時，應注意汽車
    行駛至交岔路口，轉彎車應讓直行車先行，而按當時情形，
    又無不能注意之情事，竟疏不注意，於左轉時未讓對向由原
    告乙○○所騎乘，車號為BIZ－839號之重機車先行，致其所
    駕車輛之右側車身與原告所駕重機車之前車頭發生碰撞，使
    原告受有右側大腿骨骨折、下顎骨骨折、牙齒斷裂及缺損十
    五顆等傷害，受有醫藥費、勞動能力損失及精神損害，經鑑
    定及覆議結果，被告應負完全責任，原告自得依侵權行為法
    律關係請求損害賠償。
  (二)關於醫藥費部分，損害包括：(1)原告先前在台北市立聯合醫
    院之醫藥費一萬二千二百零一元；(2)牙齒補修費用二十二萬
    五千元，此為海宇牙醫診所開立，目前只做兩顆固定假牙，
    且因假牙有使用期限，若以十年更換乙次，考量國人男性平
    均餘命為七十五歲，則原告連除第一次，尚須更換四次，預
    估總費用為一百十二萬五千元（225,000x 5=1,125,000）；
    (3)總計醫藥費支出合計為一百十三萬七千二百零一元。
  (三)勞動能力損失部分，損害為五百四十萬五千四百十八元：
    (1)減少勞動能力比例為百分之七十六點九：原告右側股骨
      骨折部分，經台北市立聯合醫院九十六年八月二十日覆函
      認定，符合勞工保險殘廢給付標準第一百二十二項「一下
      肢縮短三公分以上者」，殘廢等即為十一，減少勞動能力
      比例為百分之三十八點四五；原告因車禍造成十五顆牙
      齒破損，符合勞工保險殘廢給付標準表第四十二項之牙齒
      障害，殘廢等級為十一，減少勞動比例為百分之三十八點
      四五；綜上，原告因被告車禍造成之減少勞動能力之比
      例合計應為百分之七十六點九。
    (2)依最高法院八十八年台上字第二九三○號判決所示：「身
      體或健康受侵害，而減少勞動能力者，其減少及殘存勞動
      能力之價值，不能以現有之收入為準，‧‧‧故所謂減少
      及殘存勞動能力之價值，應以其能力在通常情形下可能取
      得之收入為標準」。本件原告車禍前最後所領取薪資平均
      數為二萬五千八百三十七元，但在本案勞動能力損失之部
      分，同意以最低基本工資一萬七千二百八十元計算損害。
    (3)又依民法第一百九十三條第一項命加害人一次支付賠償總
      額，以填補被害人所受喪失或減少勞動能力之損害，應先
      認定被害人因喪失或減少勞動能力而不能陸續取得之金額
      ，按其日後本可陸續取得之時期，各照霍夫曼式計算法，
      扣除依法定利率計算之中間利息，再以各時期之總數為加
      害人一次所應支付之賠償總額，始為允當（最高法院二十
      二年上字第三五三號判例參照）。以原告受傷時為二十歲
      ，工作至六十歲止，加以計算原告所得主張之勞動能力損
      失部分應為：薪資一萬七千二百八十元乘上原告總共減少
      勞動比率百分之七十六點九，乘上十二月，乘上霍夫曼係
      數（四十年為 33.898305），合計為五百四十萬五千四百
      十八元。
  (四)精神慰撫金部分，損害五十萬元：按原告大安高工畢業，但
    因右腿車禍，不良於行，亦無法從事所學之機械工程工作；
    原告現職保全，每月薪資約二萬元左右，沒有不動產、股票
    、存款，有一台中古車，尚積欠貸款。原告之精神損失，實
    際上，光從計算二次十一級殘障，減少勞動能力百分之七十
    六點九，即知其身心受損，筆墨難以形容。原告有獲得強制
    汽車責任險之理賠一萬六千四百零一元。
三、證據：提出鑑定意見書影本一份、診斷證明書影本六份、估
    價單影本二份、車費收據影本四紙、醫藥費收據影本六紙、
    存摺部分影本一份、估價單影本二紙、被告戶籍謄本一份、
    殘廢給付標準表節本一份、減少勞動能力比率表一份、保險
    理賠對帳單影本一份為證，並聲請傳訊證人丙○○，及向台
    北市牙醫師公會函查，向台北市立聯合醫院和平院區函查及
    就原告傷勢進行鑑定。
乙、被告方面：
一、聲明：(一)原告之訴駁回；(二)如受不利益判決，願供擔保請准
    免為假執行。
二、陳述略稱：
  (一)原告未能舉證被告具有過失：
    (1)本件車禍之撞擊點為被告的右側車門，顯見當被告進入交
      岔路口中心處並完全轉彎之後，原告始進入交岔路口。道
      路交通安全規則第一百零二條雖於九十五年六月三十日修
      正，但本件車禍事故發生於九十四年一月四日，應適用修
      正前的舊法，豈料，原告所引用的「行車事故鑑定報告」
      卻誤用九十五年修正後的新法，因而誤認「直行車有優先
      路權」、「轉彎車未讓直行車先行，為肇事原因」，其法
      規依據顯然有誤，不足採信。
    (2)事實上，本案應適用修正前道路交通安全規則第一百零二
      條第一項第六款規定：「轉彎車應讓直行車先行。但直行
      車尚未進入交岔路口，而轉彎車已達中心處開始轉彎，直
      行車應讓轉彎車先行」，因此，被告擁有優先路權，而原
      告依法應禮讓被告，由此可證，車禍肇因於原告車速過快
      而未能及時剎車，被告並無任何過失。
  (二)原告未能舉證「因果關係」：
    (1)本件車禍事故發生於九十四年一月四日，當時和平醫院診
      斷證明書並未註明原告有幾顆牙齒斷裂，原告遲至九十四
      年五月三日始至海宇牙醫診所開立診斷證明書，並宣稱共
      有十五顆牙齒缺損，其間已間隔近半年，此半年間，原告
      可能因其他事故而導致牙齒缺損，顯見原告無法證明那幾
      顆牙齒確實是因本件車禍而導致缺損。
    (2)被告訴訟代理人問：「診斷證明書是寫上車禍造成，你如
      何得知？」，證人丙○○坦承：「是原告說的」，當被告
      訴訟代理人問：「你看到原告牙齒時，能否得知牙齒破裂
      、缺損何時造成？」，證人丙○○坦承：「當時可以看出
      剛手術完，沒有辦法精確判斷牙齒何時破裂、缺損」，換
      言之，連證人丙○○醫師亦無法判斷原告是否係因本件車
      禍或其他事故而進行手術？牙齒缺損的時間點為何？是否
      係因本件車禍或其他事故而導致牙齒缺損？那幾顆牙齒缺
      損係因本件車禍導致？那幾顆牙齒缺損與本件車禍無關？
    (3)按常理判斷，當牙齒遭外力撞擊時，理應先從牙齒外側造
      成缺損，但從海宇牙醫診所之病歷可以發現，只有兩顆牙
      齒折斷、三顆牙齒外側有缺損，其餘十顆牙齒皆為內側或
      中心缺損（外側毫髮無傷），顯非外力撞擊所致，由此可
      證，原告未能舉證牙齒缺損與本件車禍事故是否具有因果
      關係。
  (三)原告未能舉證有何勞動力喪失之損害：
    (1)原告主張：「原告因車禍造成十五顆牙齒破損，符合勞工
      保險殘廢給付標準表第四十二項之牙齒障礙，殘廢等級為
      十一，減少勞動比率為百分之三十八點四五」云云，原告
      主張顯然有誤，分述如下：
      行政院勞工委員會八十九年十二月三十日台八十九勞保
        三字第００五四四０四號函：「查勞工保險殘廢給付標
        準表牙齒障害系列第四十二、四十三項所稱『牙齒缺損
        』之定義，因附註欄申並無明確規定，經函詢相關醫學
        會意見後，依勞保條例施行細則第八十條之規定，由本
        會以八十八年十一月十日台八十八勞保三字第○○四五
        九五五號函示補充係指『因遭遇意外傷害，牙齒之機能
        完全喪失或受到損害，非僅指牙齒完全脫落，無殘根，
        且無法再植及損及咀嚼功能無法恢復者』。上開牙齒『
        缺損』之定義，尚包括牙齒機能完全喪失或損害二種狀
        態，較原僅指脫落無殘根，且無法再植及咀嚼功能無法
        恢復者為寬。至本會八十九年二月二十四日台八十九勞
        保三字第○○○六二四五號函示，係針對個案之被保險
        人因其牙齒損害已經治療與膺復後，而咀嚼功能恢復正
        常，並無減損其工作能力或日常生活能力，依勞保條例
        第五十三、五十四條規定，以其並未符合治療終止後診
        斷為永久殘廢之要件，故不得請領殘廢給付」。
      參照上述函令及丙○○醫師之證詞，既然原告仍可製作
        假牙而回復牙齒機能，就不算殘廢，原告顯然不符合勞
        工保險殘廢給付標準表第四十二項所稱之牙齒障礙，原
        告並無減少勞動力之損害。
    (2)原告另主張：「原告右側股骨折部分‧‧‧符合勞工保險
      殘廢給付標準第一百二十二項『下肢縮短三公分以上者』
      ，殘廢等級為十一，減少勞動比率為百分之三十八點四五
      」云云，原告主張顯然有誤，分述如下：
      台北市立聯合醫院和平院區診斷證明書：「右大腿周徑
        比左側減少二點五公分」，由此可證，原告顯然不符「
        下肢縮短三公分以上者」之要件。
      九十六年八月二十日台北市立聯合醫院函謂：「黃君右
        側股骨，經Ｘ光顯示骨釘尚未取出，已符合勞工保險殘
        廢給付標準第一百二十二項『下肢縮短三公分以上者』
        ．．．」，由此可證，該函並未測量原告究竟縮短幾公
        分，僅單純以「骨釘尚未取出」為認定標準，其認定顯
        然有誤，不足採信。
      綜上所述，原告無法提出任何證據足以證明受有「下肢
        縮短三公分以上」之損害，更無法證明有何勞動力喪失
        之損害。
  (四)原告對於「牙齒補修費用」之請求過高：
    (1)如前所述，僅有兩顆牙齒折斷、三顆牙齒外側有缺損，其
      餘十顆牙齒皆為內側或中心缺損（外側毫髮無傷），由此
      可證，原告亦可選擇用「補牙」的方式修補，雖然補牙後
      有可能因時間或咬到硬物而脫落，但再行補牙即可，實無
      必要選擇昂貴的假牙。
    (2)證人丙○○證稱：「臨床上不一定可以用到十五年，但有
      的人二、三十年都在用，但也有人用幾年就壞了。支撐十
      五年到二十年是教科書的說法，是成功牙橋的定義。」，
      換言之，假牙使用期限應為十七點五年（(15+20)／2），
      而原告現年二十三歲，平均餘命尚有五十二年（75－23）
      ，因此原告最多僅須做三次假牙（52／17.5＝2.97），原
      告請求製作四次假牙之費用顯無理由。
    (3)證人丙○○證稱：「本件的假牙種類叫JELENKO－O，這是
      一個牌子內的商品，這算是比較高檔的假牙，平價假牙目
      前大概一萬四千多元，如果不是用貴金屬來做假牙，會比
      較便宜」，雖證人丙○○證稱：「如果不是用貴金屬來做
      假牙，會比較便宜，但可能會有過敏，或硬度太高會磨損
      其他牙齒的問題」，但原告並未舉證其有過敏體質，而且
      平價假牙皆有硬度過高的缺陷，由此可證，原告選用之品
      質顯然太過昂貴。
  (五)原告對於精神慰撫金請求過高：
    (1)最高法院九十二年台上字第一六二九號判決：「法院對於
      非財產上之損害（精神慰藉金）之量定，應斟酌兩造身分
      、地位暨經濟狀況，以及被害人所受痛苦之程度，為衡量
      之標準」。
    (2)被告學歷僅有高中畢業，現在沒有工作，也沒有收入，另
      有積欠卡債三十多萬元，房屋尚有貸款八成以上，由配偶
      支付，目前家庭支出全由配偶獨力負擔，配偶僅為中古車
      買賣業務員，尚須扶養父母，實無財力賠償高達五十萬元
      的精神慰撫金，原告之請求顯然過高。
  (六)原告之請求應扣除一萬六千四百零一元，蓋原告業已收取新
    光產物保險股份有限公司之理賠金一萬六千四百零一元，此
    為原告所不爭執。
  (七)原告對於損害之發生與擴大亦與有過失：
    (1)目擊證人陳暐琳證稱：「他（原告）是直行，轎車要左轉
      ，機車要直行，速度很快，就發生碰撞．．．機車騎士（
      原告）碰撞後，騰空翻了一圈，才倒下來」，由此可證原
      告當時車速極快，未注意車前狀況，顯見原告對於損害之
      發生與擴大亦與有過失。覆議意見對於原告車速過快，被
      告已經過了馬路中心線，被告有路權，都沒有論及，顯有
      偏頗不足採信。
    (2)司法院（79）廳民一字第九三八號決議：「民法第二百十
      七條第一項規定，損害之發生或擴大，被害人與有過失者
      ，法院得減輕賠償金額或免除之。此說規定之適用，並不
      以財產上之損害為限，即非財產上之損害，如其發生或擴
      大，被害人與有過失，當亦有此項規定之適用。侵權行為
      損害賠償事件，被害人請求給付慰撫金時，自應適用過失
      相抵之規定，慰撫金與其他賠償金額合計後，再依過失相
      抵規定計其最後應賠償額」。
    (3)既然原告對於損害之發生與有過失，當應依過失相抵規定
      計其最後應賠償額。
三、證據：提出訊問筆錄影本一份、海宇牙醫診所之病歷影本一
    份、台北市立聯合醫院和平院區診斷證明書影本一份為證，
    並聲請將本件移送台灣省車輛行車事故覆議委員會覆議，及
    再向台北市車輛行車事故鑑定委員會函詢。
丙、本院依職權調取台灣台北地方法院檢察署九十四年偵字第一
    八四三三號偵查卷、本院九十五年度交易字第二一一號刑事
    卷及兩造財產資料，並向台北市立聯合醫院和平院區函查。
    理  由
一、程序方面：
  (一)按訴狀送達後，原告不得將原訴變更或追加他訴，但擴張或
    減縮應受判決事項之聲明者有，不在此限，民事訴訟法第二
    百五十五條第一項第三款定有明文。本件原告起訴原請求三
    百四十二萬九千二百十一元，歷經多次變更聲明，最終請求
    被告應給付原告七百零四萬二千六百十九元及法定利息，核
    屬擴張應受判決事項之聲明，程序並無不合，應予准許。
  (二)復按不變更訴訟標的，而補充或更正事實上或法律上之陳述
    者，非為訴之變更或追加，民事訴訟法第二百五十六條定有
    明文。本件原告起訴之初，請求項目包括機車修理費、車費
    、六個月薪資、牙齒修補費、營養費、看護費、工作阻礙賠
    償、精神賠償、母親精神輔助等項目，歷經多次變更請求項
    目，最終確定請求醫藥費（含現在及將來牙齒修補費）、勞
    動能力損失及精神慰撫金三項目，核屬補充更正陳述，程序
    亦無不合，應予准許。
二、原告起訴意旨略以：被告駕自用小客車行至台北市○○路○
    段一四○巷口欲左轉時，轉彎車未讓被告直行重機車先行，
    致兩造發生車禍，原告受有傷害，爰請求被告賠償醫藥費一
    百十三萬七千二百零一元，勞動能力損失五百四十萬五千四
    百十八元及精神慰撫金五十萬元等語。
三、被告答辯意旨則以：本件肇事責任鑑定有誤，被告之過失並
    不能證明，且至少原告車速過快及未注意車前狀況，乃與有
    過失，又原告請求醫藥費、勞動能力損失及精神慰撫金均屬
    過高，且原告之請求應扣除一萬六千四百零一元強制責任險
    之理賠等語置辯。
四、兩造對於原告因車禍受有傷害，確實領得一萬六千四百零一
    元強制責任險之理賠並無爭執，爭執重點在於：(一)本件車禍
    肇事責任歸屬為何？若被告有責任，原告是否與有過失？(二)
    原告主張被告賠償之項目與金額是否適當？是否應扣除一萬
    六千四百零一元強制責任險之理賠？爰說明如后。
五、被告就本件車禍，應負完全之過失責任：
  (一)按修正前道路交通安全規則第一百零二條第一項第六款規定
    ：「轉彎車應讓直行車先行。但直行車尚未進入交岔路口，
    而轉彎車已達中心處開始轉彎，直行車應讓轉彎車先行。」
    。經查：(1)被告因疏未注意轉彎車應讓直行車先行，致與原
    告所駕重機車發生碰撞之事實，業據本院依職權調取台灣台
    北地方法院檢察署九十四年偵字第一八四三三號偵查卷內所
    附臺北市○○○○○道路交通事故現場圖、道路交通事故調
    查報告表(一)、(二)、補充資料表、談話紀錄表、現場照片、肇
    事原因初步分析研判表及臺北市車輛行車事故鑑定委員會鑑
    定意見書查明無訛，且被告於本院九十五年度交易字第二一
    一號刑事案件同意認罪協商而判罪，台灣省車輛行車事故覆
    議委員會覆議結果亦認定被告具有轉彎車未讓直行車先行之
    肇事因素，被告過失足堪認定；(2)被告雖引用車禍發生時所
    應適用前揭道路交通安全規則第一百零二條第一項第六款但
    書規定，辯稱被告已過馬路中心線，路權應屬被告云云，然
    依前揭道路交通事故現場圖（參前揭偵查卷三第二十一頁）
    顯示，肇事地點為原告機車車道正前方交岔路口，足見原告
    機車已進入交岔路口，被告自小客車才轉彎肇事，無從適用
    前揭修正前道路交通安全規則第一百零二條第一項第六款但
    書之規定，被告辯稱其具有路權而無過失，自不足採。
  (二)復按被告引用偵查中證人陳暐琳之證言，辯稱原告當時車速
    極快，未注意車前狀況，對於損害之發生與擴大與有過失云
    云。惟查：(1)關於原告車速問題，證人陳暐琳於九十五年三
    月七日接受訊問作證時，雖曾表示機車速度很快，但亦表示
    「我只是目測，無法判定他們的時速」（參前揭偵查卷四第
    二十頁），顯然原告是否超速違規，尚無法證明；(2)又本件
    原告之直行機車具有路權已如前述，應可信賴參與交通行為
    之被告，亦將同時為必要之注意，相互為遵守交通秩序之適
    當行為，而無考慮被告將會有違反交通規則之不當行為之義
    務，從而原告信賴被告不會違規左轉，結果被告卻違規左轉
    肇事，被告自不得以原告疏未注意車前狀況之理由，主張原
    告亦與有過失，被告就本件車禍，應負完全之過失責任。
六、原告就醫藥費部分之請求，數額以二十八萬五千六百九十五
    元為適當：
  (一)按「不法侵害他人之身體或健康者，對於被害人因此喪失或
    減少勞動能力或增加生活上之需要時，應負損害賠償責任。
    」，民法第一百九十三條第一項定有明文。上揭損害賠償應
    包括因勞動能力之喪失或減少，而喪失將來一部或全部之收
    入，及將來維持傷害後身體及健康之必需支出在內，故不以
    實際已支出者為限，若將來必須更換假牙，亦得請求加害人
    一次賠償，但應扣除中間利息（本院二十二年上字第三五三
    號判例意旨參照）。
  (二)原告主張先前在台北市立聯合醫院就醫支出醫藥費一萬二千
    二百零一元（已扣除健保給付），並提出相關醫療費用單據
    為證，被告亦表示對此部分醫藥費單據不爭執（參本院卷第
    四十九頁），則被告過失造成原告支出此部分增加生活上之
    需要的支出，原告自得請求被告賠償此部分款項。
  (三)關於牙齒修補部分，原告主張需修補之牙齒共十五顆，一次
    更換需二十二萬五千元，此生五次更換需一百十二萬五千元
    云云，經查：
    (1)台北市立聯合醫院九十六年八月二十日覆函本院稱：「右
      上第二小臼齒及第一大臼齒為瓷牙冠」、「黃君尚須製作
      左上第一大臼齒、左下正中門牙及右下犬齒共三根釘住及
      左上第一、第二大臼齒之牙冠及左下正中門牙至右下犬齒
      之牙橋」（參本院卷第一三八頁、第一三九頁），而證人
      丙○○於本院九十七年九月五日言詞辯論期日證稱：「‧
      ‧‧目前原告只支付三萬元，做了二顆固定假牙，是右上
      第二小臼齒及第一大臼齒‧‧‧。當時我估價要二十二萬
      五千元，但現在材料有漲價，一顆固定假牙要一萬八千元
      ，以前只要一萬五千元，如果是金屬牙套要二萬元。」（
      參本院卷第二○九頁背面），綜上以觀：原告已修補兩
      顆假牙，金額三萬元，而目前材料漲價，原告以一顆假牙
      一萬五千元作為損害賠償計算標準，尚屬合理，被告雖引
      用證人丙○○之證言，謂原告使用較高檔之假牙，平價假
      牙僅一萬四千多元云云，然證人丙○○亦證稱使用平價假
      牙可能硬度太高磨損其他牙齒，而本件車禍已造成原告牙
      齒嚴重受損，實無理由要求原告再冒磨損其他倖存牙齒之
      風險；由前揭台北市立聯合醫院覆函資料可知，原告受
      損而尚未正常修補之牙齒，包括左上第一、第二大臼齒、
      左下正中門牙、右下犬齒、右下正中門牙及側門牙共六顆
      牙齒，連同已修補之兩顆假牙，總計已修補及未修補之牙
      齒，共為八顆牙齒，原告主張必須修補十五顆牙齒，實屬
      過多，不足採信，則完整修復原告牙齒，一次應需十二萬
      元（15,000 x 8 = 120,000）；被告雖質疑原告主張應
      修補之牙齒無法證明均係車禍造成，而為因果關係之抗辯
      ，然診斷證明書已顯示原告車禍後受有下顎骨骨折之傷害
      ，原告牙齒必然受損，其向丙○○牙醫師表示上揭牙齒車
      禍受損，並無不可相信之理由，被告就此部分要求原告為
      因果關係之舉證，實顯失公平，並非合理之抗辯（民事訴
      訟法第二百七十七條但書參照）。
    (2)關於假牙之使用年限，證人丙○○於本院九十七年九月五
      日言詞辯論期日證稱：「固定假牙可以支撐十五年才算成
      功‧‧‧」、「‧‧‧支撐十五年到二十年是教科書的說
      法，是成功牙橋的定義。」（參本院卷第二○九頁背面）
      ，則本此證言，基於未來之不可知，及保障受害人，本院
      認為採平均年數十五年之成功牙橋最低定義較為合理。
    (3)原告七十三年十一月生，車禍發生時剛成年不久，參酌男
      性平均餘命約七十五歲，除第一次之假牙得請求十二萬元
      外，應尚得另請求第二次至第四次，共三次之假牙費用，
      惟後三次應扣除中間利息，金額如下：
      第二次請求金額：六萬八千五百七十一元（計算式為：
        120,000 x (10.00000000－00.00000000)＝68,571）。
      第三次請求金額：四萬八千元（計算式為：120,000 x
        (18.00000000－00.00000000)＝48,000）。
      第四次請求金額：三萬六千九百二十三元（計算式為：
        120,000 x (23.00000000－00.00000000)＝36,923）。
    (4)總計原告得請求修補牙齒損害賠償金額應為二十七萬三千
      四百九十四元（120,000+68,571+48,000+36,923=273,494
      ）。
  (四)綜上所述，原告得請求之醫藥費共計二十八萬五千六百九十
    五元（12,201+273,494=285,695）。
七、原告就減少勞動能力部分之請求，數額以一百七十二萬五千
    五百六十四元為適當：
  (一)按「不法侵害他人之身體或健康者，對於被害人因此喪失或
    減少勞動能力或增加生活上之需要時，應負損害賠償責任。
    」，民法第一百九十三條第一項定有明文。
  (二)原告主張以每月基本工資一萬七千二百八十元為基準，其二
    十歲時發生車禍，至六十歲退休尚有四十年，因喪失勞動能
    力百分之七十六點九，扣除中間利息後，得請求被告賠償五
    百四十萬五千四百十八元減少勞動能力損失云云。經查：
    (1)台北市立聯合醫院九十六年五月二十五日覆函本院稱：「
      乙○○君自九十四年一月三日受傷後復原情形如下說明。
      ‧‧‧(二)整型外科：下顎骨骨折施行復位及固定手術後，
      鋼釘、鋼板一般不須取出。若無其他神經肌肉的問題，並
      不影響咀嚼嚥下及言語機能障礙。」（參本院卷第一一六
      頁），台北市牙醫師公會九十七年六月二十五日更覆函本
      院稱：「據原告乙○○訴訟代理人紀復儀律師提供之就診
      相關資料（病歷及Ｘ光片），無法判定與勞工保險殘廢給
      付之『牙齒障害』或『咀嚼嚥下及言語機能障礙』之相關
      條件符合。」（參本院卷第一九○頁），足見原告所稱因
      車禍造成十五顆牙齒破損，符合勞工保險殘廢給付標準表
      第四十二項之牙齒障害，殘廢等級為十一，減少勞動比例
      為百分之三十八點四五，並非可採。
    (2)台北市立聯合醫院九十六年八月二十日覆函本院稱：「‧
      ‧‧黃君右側股骨，經Ｘ光顯示骨釘尚未取出，已符合勞
      工保險殘廢給付標準第一二二項『一下肢縮短三公分以上
      』，等級十一、給付標準一六○日。」（參本院卷第一三
      八頁），從而原告根據減少勞動能力比率表，就此部分主
      張減少勞動能力百分之三十八點四五，應屬可信。被告雖
      抗辯稱台北市立聯合醫院和平院區九十五年十二月四日診
      斷證明書記載：「右大腿周徑比左側減少二點五公分」（
      參本院卷第五四頁），原告顯然不符「下肢縮短三公分以
      上者」之要件云云，然原告受傷必有後遺症，九十五年十
      二月四日開立之診斷證明，至九十六年八月原告再進行鑑
      定，又已時隔八個月，被告尚無從以八個月前之診斷證明
      書，否定後來最新的鑑定結果。
    (3)原告車禍受傷時剛成年，具有工作能力，以現今基本工資
      每月一萬七千二百八十元為計算基準，計算四十年至六十
      歲尚屬合理，再參酌原告減少勞動能力百分之三十八點四
      五，四十年扣除中間利息之霍夫曼係數為21.00000000 ，
      總計原告得請求減少勞動能力損害金額為一百七十二萬五
      千五百六十四元（計算式：17,280 x 12 x 21.00000000
      x 0.3845 = 1,725,564）。
八、按「法院對於非財產上之損害（精神慰藉金）之量定，應斟
    酌兩造身分、地位暨經濟狀況，以及被害人所受痛苦之程度
    ，為衡量之標準」（最高法院九十二年台上字第一六二九號
    判決要旨參照），經斟酌兩造下列情狀，原告就精神慰撫金
    部分請求被告賠償五十萬元應屬適當：
  (一)原告陳稱大安高工畢業，但因右腿車禍，不良於行，亦無法
    從事所學之機械工程工作，現職保全，每月薪資約二萬元左
    右，沒有不動產、股票、存款，有一台中古車，但尚積欠貸
    款。原告因本件車禍，不僅需接受骨科、整型外科及牙科之
    治療，忍受相關之痛苦，且明顯具有後遺症，勢必伴隨終身
    ，而車禍時原告僅剛成年，此等痛苦應會持續半世紀以上。
  (二)被告陳稱學歷僅有高中畢業，現在沒有工作，也沒有收入，
    另有積欠卡債三十多萬元，名下有房屋，但房屋尚有貸款八
    成以上，由配偶支付，目前家庭支出全由配偶獨力負擔，配
    偶僅為中古車買賣業務員，尚須扶養父母。然本院調閱被告
    車禍當時之財產資料，則顯示被告名下不動產包括台北市○
    ○○路○段一八三號五樓、台北市○○街一八五巷十二弄二
    十號一樓房地，以及汽車一部，並非毫無資力，卻迄今未與
    原告和解，或就較無爭議之款項先行賠付。
九、末按強制汽車責任保險法第三十二條規定：「保險人依本法
    規定所為之保險給付，視為被保險人損害賠償金額之一部分
    ；被保險人受賠償請求時，得扣除之。」。本件原告得請求
    被告賠償之金額包括醫藥費二十八萬五千六百九十五元，減
    少勞動能力損失一百七十二萬五千五百六十四元，以及精神
    慰撫金五十萬元，合計二百五十一萬一千二百五十九元，依
    強制汽車責任保險法第三十二條規定，扣除原告因車禍所領
    得一萬六千四百零一元之理賠，原告得請求被告賠償之損害
    為二百四十九萬四千八百五十八元。
十、綜上所述，原告本於侵權行為之法律關係，請求被告給付原
    告七百零四萬二千六百十九元，及自起訴狀繕本送達被告翌
    日（即九十五年六月二十四日）起至清償日止，按年息百分
    之五計算之利息，其請求於主文第一項所示範圍內為有理由
    ，應予准許，逾此範圍之請求為無理由，應予駁回。原告並
    未聲明願供擔保請准宣告假執行，被告聲明如受不利益判決
    ，願供擔保請准免為假執行，自無必要。
十一、本件事證已明，兩造其餘攻擊防禦方法，於判決結果無影
      響，故不一一論列，附此敘明。
十二、據上論結，本件原告之訴為一部有理由，一部無理由，依
      民事訴訟法第七十九條，判決如主文。
中    華    民    國    97    年    11    月    25    日
                  民事第一庭    法  官  文衍正
以上正本係照原本作成。
如對本判決上訴，須於判決送達後20日內向本院提出上訴狀。
中    華    民    國    97    年    11    月    25    日
                                書記官  潘惠敏


司法院資訊處製作；財團法人民間司法改革基金會備份。
